臺灣高等法院刑事判決　　　　　　95年度重上更(三)字第78號
上　訴　人
即　被　告　庚○○
選任辯護人　林清源律師
上列上訴人因貪污治罪條例等案件，不服臺灣板橋地方法院86年
度訴字第542號，中華民國87年1月23日第一審判決（起訴案號：
臺灣板橋地方法院檢察署85年度偵字第 12085號），提起上訴，
經判決後，由最高法院第3次發回更審，本院判決如下：
    主  文
原判決關於庚○○部分撤銷。
庚○○共同連續行使偽造私文書，足以生損害於他人，處有期徒
刑壹年拾月。偽造如附表所示之署押均沒收。
    事  實
一、緣民國八十年九、十月間，曾鎮瀛（即曾董，已於九十三年
    三月一日死亡，經本院更(二)審判決公訴不受理確定）、庚○○（即曾老師）與李存達（業經本院以九十四年度重上更(五)
    字第二三號判決無罪確定）共同購得位於臺北市○○街二十
    六號地下一層至地上七層之土地及其上之建築物，為求順利
    向銀行貸得高額貸款新台幣（下同）一億七千六百萬元，然
    該房地前於八十年三月間，曾分為二筆，經臺灣省合作金庫
    儲蓄部查估後僅貸予九千萬元，因恐難以如數貸得。為達此
    項貸款之目的，曾鎮瀛乃與庚○○以節稅為藉口，尋得為賺
    取每名三萬元利益之戊○○（起訴書誤載為陳有明）、乙○○、癸○○、子○○、丙○○、甲○○、辛○○及壬○共八
    人（下稱戊○○等八人）為各樓層名義所有權人，嗣進而要
    求其等為上開房地之貸款人頭，經戊○○等八人同意後，曾
    鎮瀛、庚○○旋於八十年十一月十一日，以上開八名人頭名
    義向臺灣省合作金庫基隆支庫（下稱基隆支庫）辦理上述貸
    款。然曾鎮瀛、庚○○均明知戊○○等八人僅同意為上開房
    地之貸款人頭，並未授權曾鎮瀛、庚○○偽造不實內容之貸
    款文件，惟曾鎮瀛、庚○○為順利取得上開貸款，竟共同基
    於行使偽造私文書之概括犯意聯絡，利用不知情之不詳姓名
    成年代書偽造該八名人頭之署押，進而偽造「所得發生處所
    名稱」欄內容不實之各名義人七十九年度綜合所得稅結算申
    報書，分別於八十年十一月十三日（壬○、乙○○、癸○○
    、戊○○、丙○○）及八十年十一月十五日（甲○○、「鐘
    」健智、辛○○）向稅捐機關辦理所得稅申報而行使之，足
    以生損害於稅捐機關對於納稅資料管理之正確性及戊○○等
    八人，且復前因於各借貸名義人貸款申請書之職業欄、最近
    申報所得收入欄為高額之不實填載，逾越戊○○等八人授權
    範圍而偽造此部分文書，交付基隆支庫，以期提高各名義人
    之可貸金額後，乃再補交上開七十九年度綜合所得稅結算申
    報書予基隆支庫而行使之。嗣經基隆支庫於八十年十二月二
    十日核准放款，並於八十年十二月二十四日撥款一億七千六
    百萬元，均足以生損害於基隆支庫核貸、徵信之正確性及戊○○等八人。
二、案經法務部調查局基隆市調查站移送基隆地方法院檢察署呈
    臺灣高等法院檢察署令轉台灣板橋地方法院檢察署檢察官偵
    查起訴。
    理  由
壹、證據能力
    按修正刑事訴訟法係於九十二年二月六日經總統公布施行，
    而同日公布施行之修正刑事訴訟法施行法增訂第七條之三復
    規定：「中華民國九十二年一月十四日修正通過之刑事訴訟
    法施行前，已繫屬於各級法院之案件，其以後之訴訟程序，
    應依修正刑事訴訟法終結之。但修正刑事訴訟法施行前已依
    法定程序進行之訴訟程序，其效力不受影響」，是以九十二
    年二月六日修正之刑事訴訟法施行前，有關證人供述筆錄之
    證據能力，仍應適用修正前刑事訴訟法相關規定。查本件係
    於八十六年二月十四日繫屬於原審法院，共同被告曾鎮瀛、
    丁○○、己○○、李存達、及證人戊○○等八人於調查局或
    偵查中之供述，復據原審及本院上訴審、更(一)審審判庭中提
    示並告以要旨，經被告辯論而為合法調查，揆諸前揭說明，
    上開供述證據，於修正刑事訴訟法施行前，既均依法定程序
    調查，自得作為證據，而有證據能力。
貳、實體事項
一、訊據上訴人即被告庚○○否認有上揭犯行，辯稱：房子不是
    伊買的，人頭不是伊找的，銀行的人，伊亦不認識，伊並未
    寫過任何文件，銀行貸款各節伊不知情云云。
二、經查：
  (一)坐落台北巿甘谷街二十六號地下一層至地上七層之土地及其
    上建築物，係曾鎮瀛、庚○○及李存達出資購買，再出面尋
    找戊○○、乙○○、癸○○、子○○、甲○○、辛○○、壬○、丙○○等人為人頭，分別登記為各樓層之所有人，並向
    台灣省合作金庫辦理貸款等情，業據被告庚○○在法務部調
    查局基隆市調查站供承在卷，並有基隆支庫辦理系爭房地貸
    款資料一份附卷可稽；且查丙○○於上開調查站亦供稱：「
    當時我曾聽‧‧‧曾董（本名不清楚）、曾老師（本名不清
    楚）等三名出資購買人在他們哈密街辦公室談話時，他們說
    是一億八千五百萬元買的」、「經指認曾鎮瀛及庚○○二人
    口卡影本上照片上是何人？（經詳視後作答）曾鎮瀛即是前
    述『曾董』、庚○○即是前述『曾老師』」、「當時我們這
    些人頭（我、癸○○、乙○○）是在前述哈密街辦公室集合
    ，由該辦公室出發是由二輛車載我們去基隆支庫對保」、「
    承辦人員就拿一些空白表格叫我們簽名，也未和我們人頭談
    話，簽完名後我們即離開基隆支庫，對保當天沒有辦理該貸
    款之帳戶開戶手續」等語（見八十二年八月六日調查筆錄）
    ；於本院更(三)審審理時亦證稱：「（你有同意房子登記你的
    名字？）有。（建物登記你名下後，有無用你名義向合庫基
    隆支庫貸款？）這事情我知道，曾鎮瀛有告訴我說向基隆支
    庫貸款，改天簽名，我有問他以後怎麼辦，他說房子賣掉就
    沒事了。（你去銀行作什麼？）貸款，我去簽名，他們叫我
    簽名，我就簽名‧‧‧。（你是否知道當時貸款金額多少？
    ）我們所有去的人頭都不知道」等語（見本院九十五年八月
    一日審判程序筆錄），及證人甲○○於上開調查站證稱：「
    於八十年十、十一間，連維銘透過伊嫂嫂呂鳳英弟弟呂忠義
    找伊當上開房地名義所有權人以便節稅，‧‧‧當時連維銘
    告訴我們（指伊及呂忠義）上開房地都是曾老師（據連維銘
    妹妹男友表示，曾老師名叫庚○○）及其兄曾鎮瀛所有，將
    我們當作上開房屋名義所有權人祇是為節稅，並表示需到基
    隆支庫辦理對保」、「在對保現場都是曾老師和基隆支庫人
    員談論辦理，基隆支庫人員什麼都沒問我，僅拿一堆文件叫
    我簽」、「己○○甚至於我第二次出庭後在法庭外還威脅我
    ，為什麼要出庭，因這些真正的貸款人都是黑社會的人，我
    不要出庭就算了，難道我不要命了」、「（請問基隆支庫在
    對保時知否你是貸款人頭？）當然知道。第一次在對保時基
    隆支庫人員都是和曾老師在辦理前述貸款，什麼話都不問我
    ，甚至在出庭時在庭外還威脅我，別的人頭都沒有到場，為
    什麼我要出庭，根本就是和真正貸款人聯合起來坑我」等語
    （見八十二年七月五日調查筆錄）；於八十八年四月八日本
    院上訴審調查時亦證稱：「庚○○有帶我到合庫，但不知是
    去做什麼，當天只有我和庚○○同往‧‧‧」、「曾鎮○○○○○路見過一次」、「連維銘有拿一萬多元給我，說是節
    稅之報酬」、「是連維銘帶我到庚○○處，再由庚○○以汽
    車載我到基隆合作金庫，‧‧‧由庚○○把我載回民族東路
    」等語（見本院上訴卷第一六二至一六四頁），核與證人連
    維銘於調查局證稱：「在八十年六月我朋友林中仁（應係呂
    忠義）告訴我庚○○他們公司買房子要找人當名義所有人，
    願意付給名義所有人二萬元佣金，並請我當名義所有人，我
    當時太忙未答應呂忠義，告訴甲○○答應去做庚○○公司所
    買房屋的名義所有人。」、「庚○○曾親自打電話給我，問
    我甲○○是否準備好擔任名義所有人所需的印章、十份印鑑
    證明及身分證影本，我問甲○○，甲○○告訴我準備好了，
    於是第二天我就和甲○○一起將有關資料拿到台北巿哈密街
    庚○○的公司交給他」、「我和甲○○到曾鎮○○○街辦公
    室談妥當他們公司房子的名義所有人條件後，庚○○就叫甲○○和他一起到基隆辦手續」等語（見八十二年八月四日調
    查筆錄）；於本院另案復證稱：我們（指與甲○○）一起去
    庚○○處，聽他們說買房子用我們名義幫幫忙，我們想朋友
    一場，故就出名幫忙，所謂幫忙即出名向銀行貸款，不知會
    落至如此等語（見八十七年上訴字第二０八一號卷第五０頁
    背面），及證人子○○於調查局證稱：「授信批覆書中徵信
    意見欄、借款用途欄、償還財源欄及附帶說明或條件欄等四
    欄內容這些填寫資料全非事實，基隆支庫承辦人員從未向我
    了解及詢問過我」、「我係於八十年十二月某日下午由丙○○及阿友二人陪同下一起到基隆支庫辦理對保手續，基隆支
    庫承辦人就要我在前述所稱有關文件上簽名蓋章，其餘問題
    未提及即表示我可以走了」等語（見八十二年七月二日調查
    筆錄），證人乙○○於本院更(二)審審理時證稱：「‧‧‧我
    只有到銀行去簽過一次名字。‧‧‧是我朋友說他有房子要
    借錢，叫我去簽名，我就去簽名。（向稅捐處報稅，是你簽
    的名、報的稅？）這不是我的字，不是我申報的。‧‧‧（
    你去基隆合作金庫開戶之外，有無再去什麼地方辦理什麼事
    務？）沒有」等語（見九十二年度上更(二)字第三八九號卷一
    第一一一頁）。是證人所述相符，足見被告與曾鎮瀛初以節
    稅為藉口，尋得戊○○等八人為系爭房地各樓層名義所有權
    人，嗣並要求其等為上開房地之貸款人頭，經戊○○等八人
    同意後前往銀行對保，然戊○○等八人對實際處理申貸過程
    、金額等均不知情，亦因未經告知而不知貸款文件中有虛構
    之情事無訛。是以被告與曾鎮瀛申辦貸款時，本應僅就戊○○等八人所知並同意之事項為之，即單純以上開房地名義所
    有權人之身份進行申貸，尚不包括虛構不實職業、收入等違
    法事項，藉以提高各名義人之可貸性部分。
  (二)按刑法上之偽造文書罪，係以無製作權之人冒用他人名義製
    作文書為構成要件之一，如行為人係基於有製作權人之授權
    而製作，固不能謂無製作權，惟若逾越授權之範圍而製作，
    即不得以曾獲授權而免其偽造文書之罪責。查，本案各件申
    請貸款時並未檢附一千萬元以上貸款所需之七十九年綜合所
    得稅申報資料，而本案八件申請貸款，均係於八十年十月十
    一日申請，而該等借款名義人之七十九年度綜合所得稅申報
    則均係逾期至八十年十一月十三日（壬○、乙○○、癸○○
    、戊○○、丙○○）、八十年十一月十五日（甲○○、「鐘
    」健智、辛○○）方始補辦申報，有台灣省合作金庫基隆支
    庫八十八年三月十八日（八八）合金基營字第０九九一號函
    附之中華民國七十九年度綜合所得稅結算申報書影本八件在
    卷可憑，共同被告曾鎮瀛於本院上訴審八十八年三月十一日
    調查時已供明是僱請不知情之不詳姓名成年代書所寫。該八
    份結算申報書係同一人所為，且均晚於八十年十月十一日申
    辦貸款之後，再為逾期申報，尤其子○○名義之份竟異於貸
    款名義人貸款申請書外之各文件，而同於貸款名義人貸款申
    請書所載，寫為「鐘」健智，均可證確均非戊○○等八人所
    出具，且如前述，戊○○等八人亦非對保時即知悉而授權為
    之。再參以：
    本案各名義所有權人其職業，依抵押書類檔案內附之身分證
    影本顯示各為：
      壬  ○－小客車司機
      乙○○－瑞清實業有限公司負責人（實則為鐵工，參調查
              卷第八五頁第十一行）
      甲○○－學生（實則零工，同上卷第五六頁第六行）
      子○○－定邁貿易股份有限公司業務經理（實為外務員，
              同卷第七二頁第六行）
      辛○○－因身分證污損，乃檢附補發證明書，故職業不詳
      癸○○－職業欄空白
      戊○○－瑞殷昇有限公司業務專員
      丙○○－自承當時從事土地仲介業務
    然各名義人之貸款申請書上「現在服務單位或所營事業」及
    「職務」欄卻載：
      壬  ○－銘鏘裝潢工程有限公司業務主任，年收入三八０
              萬元
      乙○○－岱懋興業股份有限公司副總經理，年收入三八０
              萬元
      甲○○－台灣快速股份有限公司業務主任，年收入三八０
              萬元
      子○○－多加實業有限公司業務經理（該申請書之申請人
              姓名係載「鐘」健智），年收入三九０萬元
      辛○○－銘鏘裝潢工程有限公司業務主任，年收入三八０
              萬元
      癸○○－岱懋興業股份有限公司副理，年收入四五０萬元
      戊○○－銘鏘裝潢工程有限公司業務經理，年收入三六０
              萬元
      丙○○－台灣快速股東有限公司業務主任，年收入四十萬
              元（原填三百九十五萬元）
    稽以上開各名義人之七十九年度綜合所得稅結算申報書之「
    所得發生處所名稱」，即與該八份貸款名義人貸款申請書之
    申請人現在服務單位或所營事業相符，顯見被告與曾鎮瀛乃
    係因在各借貸名義人貸款申請書之職業欄、最近申報所得收
    入欄為高額之不實填載，而逾越授權範圍而偽造此部分之文
    書，交付基隆支庫，以期提高各名義人之可貸性後，再補交
    上開七十九年度綜合所得稅結算申報書予基隆支庫，以供憑
    證無訛。
  (三)被告雖於本院審理時辯稱：房子不是伊買的，人頭不是伊找
    的，銀行的人，伊亦不認識，伊並未寫過任何文件，銀行貸
    款各節伊不知情云云。惟稽以被告於基隆市調查站時坦承出
    資購買系爭房地、找甲○○當名義貸款人，並將其帶至基隆
    支庫、及處理本件所貸得之款項等各情（見八十四年偵字第
    三六七０號卷第一一七至一二０頁）；於偵查中雖翻稱否認
    知悉貸款之情，惟仍表示有幫忙曾鎮瀛收取身分證影本、戶
    口名簿影本及印章，或受曾鎮瀛委託交付金錢予貸款人頭、
    抄寫文件等，而戊○○等八人是做房地產的人輾轉介紹云云
    （見八十五年度偵字第一二０八五號卷第二三頁、第五０頁
    ）；於本院審理時始改稱上情，顯見被告確因心虛情怯而致
    供詞前後矛盾，已難採信。況被告在哈密街辦公室談論貸款
    事宜，參與本件貸款人頭之找尋、聯繫及帶同甲○○前往基
    隆支庫申辦貸款等情，業據證人丙○○、甲○○、連維銘指
    述綦詳，核與被告於上開調查局坦承有找甲○○當名義貸款
    人，並將其帶至基隆支庫大致相符，由此足見被告庚○○確
    實知情，且參與本件犯行無訛。至證人丙○○雖於本院審理
    時改證稱前揭之房子登記等，係與被告之哥哥曾鎮瀛接洽，
    沒有看過被告庚○○參與，惟此顯與上開事證及其於基隆市
    調查站之供述相悖，應係事後迴護被告之詞，不足採信。另
    證人乙○○、辛○○於本院更(二)、(三)審雖亦均證稱：不認識
    被告庚○○云云（見九十二年度上更二字第三八九號卷一第
    一一０頁、第一二四、一三一頁，本院九十五年十一月十四
    日審判程序筆錄），惟本件貸款人頭並非均由被告尋得，亦
    有經他人輾轉介紹而來，則或僅與被告見過一次，甚或沒有
    ，復經此案發後之九十三、九十五年間再行傳訊，彼等間表
    示互不相識，亦非與常情相悖。另徵以證人辛○○到庭後因
    否認當貸款人頭而致言詞反覆，自不足為被告有利之認定。
    再者，證人歐陽誠、歐陽曾幸枝雖於本院更(二)審審理時證稱
    ：辦理本件不動產過戶，未見過及不認識被告庚○○，證人
    歐陽誠復稱：本件接頭之人是曾鎮瀛，合約中買的人是曾鎮
    瀛，所有權狀我交給曾鎮瀛，曾鎮瀛交給代書，當時有說要
    登記給別人，我沒有過問等語（見九十二年度上更(二)字第三
    八九號卷二第十四頁至第十六頁、第十八頁、第十九頁），
    並提出不動產買賣契約書為憑（上揭卷第二四頁），而證人
    蘇杜如意亦證稱：本件房子土地買賣係曾鎮瀛向我一個朋友
    買，他叫我去辦，也有經過法院公證，他們要去法院公證，
    我才叫我女兒蘇喬敏幫忙，未曾看過庚○○，證人蘇喬敏亦
    證稱辦理過戶過程中，沒看過庚○○等語（見九十二年度上
    更(二)字第三八九號卷二第二七０頁至第二七三頁），惟此僅
    能證明辦理系爭房地買賣及過戶登記時，並非被告出面接洽
    ，與本件被告參與虛構不實貸款文件向基隆支庫申辦貸款，
    並無必然之關連性。另共同被告曾鎮瀛、己○○、丁○○及
    楊靖雄雖於原審或本院亦證稱：本件貸款過程並未見到被告
    參與云云，惟共同被告曾鎮瀛為被告之兄，而共同被告己○○、丁○○及楊靖雄均否認知悉以人頭貸款情事，因與本案
    有利害關係，自難期其就此部分據實陳述，核亦均不足為被
    告有利之認定。末查，被告於本院審理時雖復辯稱其前曾以
    相同方式向台灣銀行新莊分行貸款，遭檢察官起訴後，業經
    本院另案以八十三年度上訴字第五六二０號刑事判決判處罪
    刑確定，本件與該案有連續犯裁判上一罪之關係，屬同一案
    件，為該案確定判決之效力所及云云（見本院更(一)審卷第六
    一至六六頁），然上開案件係七十九年二月十四日申貸，與
    本件八十年十一月十一日申貸，已隔約一年九個月，顯難認
    屬時間緊接。又被告與曾鎮瀛於上開案件係以偽造各該貸款
    人頭之在職證明書（特種文書）向臺灣銀行新莊分行辦理貸
    款，核與本件係以偽造貸款申請書、七十九年度綜合所得稅
    結算申報書（私文書）向基隆支庫申貸，所犯罪名亦屬不同
    ，有上開判決書附卷可稽（見八十四年度偵字第三六七０號
    卷第一六五至一八０頁），尚難認屬連續犯關係，而為上開
    案件確定判決之效力所及。惟上開判決亦足證明被告前確曾
    與曾鎮瀛共同以類似之手法向臺灣銀行新莊分行申辦貸款，
    絕非不知情之人，附此敘明。
  (四)公訴意旨雖指李存達、及人頭丙○○為共犯，惟此分據李存
    達、丙○○堅詞否認，且丙○○、李存達復分別另案經本院
    以八十八年度上更(一)字第八八號、九十四年重上更(五)字第二
    三號判決無罪確定，有各該刑事判決書可考，是李存達、丙○○部分，尚乏積極證據證明確與被告及曾鎮瀛共謀犯案，
    併此說明。
  (五)綜上所述，被告上開所辯，均係事後飾卸之詞，不足採信。
    本案事證明確，其犯行堪以認定。至證人戊○○、癸○○經
    本院多次傳喚均未到庭，因其餘到庭證人均已證明僅知為貸
    款人頭，不知悉貸款金額及過程，亦未授權被告以偽造上開
    文書以提高可貸性已屬明確，故無再行傳訊之必要，附此敘
    明。
三、按刑法第二百十條之偽造私文書罪，旨在處罰無製作權之人
    ，不法製作他人之文書，若逾越授權範圍或以欺瞞之方法蓋
    用他人印章，用以製作違反本人意思之文書，仍屬盜用印章
    而偽造私文書（最高法院八十九年度台上字第一０八五號判
    決意旨參照）。本件戊○○等八人固同意為上開房地之貸款
    人頭，然並未同意或授權曾鎮瀛、庚○○製作不實內容之貸
    款文件，故被告庚○○與曾鎮瀛在各借貸名義人貸款申請書
    之職業欄、最近申報所得收入欄為高額之不實填載，顯已逾
    越戊○○等八人授權範圍，此部分仍應成立偽造私文書罪，
    嗣再交付基隆支庫而行使之；另被告庚○○與曾鎮瀛復利用
    不知情之代書，偽造戊○○等八人之七十九年度綜合所得稅
    結算申報書，並先後向稅捐機關申報、交付基隆支庫而行使
    ，故核被告所為，係犯刑法第二百十六條、第二百十條之行
    使偽造私文書罪。其偽造署押（七十九年度綜合所得稅結算
    申報書部分）及盜用印文、署押（即貸款申請書部分）為偽
    造私文書之階段行為；又偽造文書之低度行為，應為行使之
    高度行為所吸收，均不另論罪。被告庚○○與曾鎮瀛有犯意
    聯絡及行為分擔，為共同正犯。被告庚○○利用不知情之不
    詳姓名成年代書偽造七十九年度綜合所得稅申報書，為間接
    正犯。被告為同一貸款目的，先同時交付各名義人偽造貸款
    申請書，再補交七十九年度綜合所得稅結算申報書予基隆支
    庫，應認係一行使行為，其同時侵犯戊○○等八人之法益，
    為想像競合犯；又被告分別於八十年十一月十三日持偽造「
    壬○、乙○○、癸○○、戊○○、丙○○」五人之七十九年
    度綜合所得稅結算申報書、八十年十一月十五日持偽造「甲○○、『鐘』健智、辛○○」三人之七十九年度綜合所得稅
    結算申報書向稅捐機關申報，各次均為一行為觸犯多次偽造
    文書罪名，亦為想像競合犯，應各論以一行使偽造私文書罪
    。又被告行為後，刑法第五十六條連續犯之規定業已刪除，
    並於九十五年七月一日施行，則被告之犯行，因行為後新法
    已刪除連續犯之規定，此刪除雖非犯罪構成要件之變更，但
    顯已影響行為人刑罰之法律效果，自屬法律有變更，比較修
    正前、後法律適用結果，修正後之規定既未較有利於被告，
    仍應適用被告行為時之刑法第五十六條論以連續犯。是被告
    先後三次行使偽造文書之犯行，時間緊接，犯罪構成要件相
    同，顯係基於概括犯意反覆為之，為連續犯，應以一罪論，
    並依法加重其刑。
四、公訴意旨另以：被告、曾鎮瀛等人乃與楊靖雄、己○○基於
    共同之犯意聯絡，由楊靖雄、己○○基於圖利被告、曾鎮瀛
    等人之犯意，使戊○○等八名人頭相互為連帶保證人，而以
    債信分散而借貸集中使用之方式辦理集體申貸，利用建物加
    成率之調整等，依照台灣省合作金庫所頒布貸款之最高成數
    予以核貸，餘再另由楊靖雄依據其支庫經理之權限，以加強
    擔保方式予以上開名義貸款人每人各二百萬元之信用貸款，
    使每件貸款金額均在三千萬元以下，而規避必須送總庫審核
    、覆核之規定。嗣由楊靖雄以支庫經理身分直接核放，再由
    己○○作不實之徵信調查，而於其職務上所掌之消費者貸款
    申請書第三頁授信批覆書、合作金庫不動產調查表、台灣省
    合作金庫授信申請暨批覆書等公文書上為不實之登載，於八
    十年十二月十六日核章後，隨即於同年月二十日，將該八份
    申貸文件同時轉送襄理丁○○覆核。丁○○明知該八筆貸款
    申請顯有化整為零，故意規避法令之嫌疑，竟故違其審查之
    職責，基於幫助楊靖雄、己○○共同圖利被告及曾鎮瀛等人
    之意思，以消極不簽註任何意見之方式，全數予以核章通過
    。楊靖雄乃據以於八十年十二月二十日核准放款，並於八十
    年十二月二十四日放款，共計一億七千六百萬元，隨即轉入
    各人頭設於基隆支庫之帳戶，除轉帳清償前述前筆九千萬元
    之貸款外，餘均轉入李存達在該基隆支庫之各相關帳戶，均
    足生損害於七位名義貸款人及基隆支庫等，因認被告此部分
    涉犯戡亂時期貪污治罪條例第六條第三款圖利罪嫌云云。惟
    被告行為後，戡亂時期貪污治罪條例已於八十一年七月十七
    日公布修正，並更名為貪污治罪條例，其第六條第一項之圖
    利罪規定之法定刑為「五年以上有期徒刑，得併科三萬元以
    下罰金」修正為「五年以上有期徒刑，得併科新台幣一百萬
    元以下罰金」；又該貪污治罪條例第六條第一項再於八十五
    年十月二十三日修正公布，同年月廿五日生效，依原條例第
    六條第一項規定之法定刑自「五年以上有期徒刑，得併科新
    台幣一百萬元以下罰金」，修正法定刑為「五年以上有期徒
    刑，得併科新台幣三千萬元以下罰金」。並再於九十年十一
    月七日修正公布，其對於主管事務圖利罪修正為同條例第六
    條四款，其內容為「對於主管或監督事務明知違背法令，直
    接或間接圖自己或其他人不法利益因而獲得利益者，處五年
    以上有期徒刑，得併科新台幣三千萬元以下罰金」是依現行
    貪污治罪條例之規定，該圖利罪，須以違背法令為其要件，
    經比較新舊法之構成要件，以修正後之現行貪污治罪條例有
    利被告。又按「稱公務員者，謂依法令從事於公務之人員」
    ；又「依據法令從事公務之人員，犯本條例之罪者，依本條
    例處斷」；九十四年二月二日修正前刑法第十條第二項、九
    十五年五月三十日修正前貪污治罪條例第二條前段，固分別
    定有明文。惟上開法條已分別修正如下：刑法第十條第二項
    ：「稱公務員者，謂下列人員：一、依法令服務於國家、地
    方自治團體所屬機關而具有法定職務權限，以及其他依法令
    從事於公共事務，而具有法定職務權限者。二、受國家、地
    方自治團體所屬機關依法委託，從事與委託機關權限有關之
    公共事務者」、貪污治罪條例第二條：「公務員犯本條例之
    罪者，依本條例處斷」，並均自九十五年七月一日生效施行
    。是自九十五年七月一日起，有關貪污治罪條例犯罪主體「
    公務員」之定義，即應依修正後之現行刑法第十條第二項認
    定之。又刑法第十條第二項之修正理由謂：「(1)本條第二項
    有關公務員之定義，其規定極為抽象、模糊，於具體適用上
    ，經常造成不合理現象，例如，依司法院釋字第八號、第七
    三號解釋，政府股權佔百分之五十以上之股份有限公司（如
    銀行），即屬公營事業機構，其從事於該公司職務之人員，
    應認為係刑法上之公務員。然何以同屬股份有限公司，而卻
    因政府股權佔百分之五十以上或未滿之不同，使其從事於公
    司職務之人員，有刑法上公務員與非刑法上公務員之別？實
    難以理解。究其根源，實為公務員定義之立法不當結果，應
    予以修正。(2)公務員在刑法所扮演之角色，有時為犯罪之主
    體，有時為犯罪之客體，為避免因具有公務員身分，未區別
    其從事職務之種類，即課予刑事責任，而有不當擴大刑罰權
    之情形，故宜針對公務性質檢討修正。(3)第一款前段所謂『
    依法令服務於國家、地方自治團體所屬機關』，係指國家或
    地方自治團體所屬機關中依法令任用之成員。故其依法代表
    、代理國家或地方自治團體處理公共事務者，即應負有特別
    保護義務及服從義務。至於無法令職掌權限者，縱服務於國
    家或地方自治團體所屬機關，例如僱用之保全或清潔人員，
    並未負有前開特別保護義務及服從義務，即不應認其為刑法
    上公務員。(4)如非服務於國家或地方自治團體所屬機關，而
    具有依『其他依法令從事於公共事務而具有法定權限者』，
    因其從事法定之公共事項，應視為刑法上的公務員，故於第
    一款後段併規定之。此類之公務員，例如依水利法及農田水
    利會組織通則相關規定而設置之農田水利會會長及其專任職
    員屬之。其他尚有依政府採購法規定之各公立學校、公營事
    業之承辦、監辦採購等人員，均屬本款後段之其他依法令從
    事於公共事務而具有法定職務權限之人員。(5)至於受國家或
    地方自治團體所屬機關依法委託，從事與委託機關權限有關
    之公共事務者，因受託人得於其受任範圍內行使委託機關公
    務上之權力，故其承辦人員應屬刑法上公務員，爰參考貪污
    治罪條例第二條後段、國家賠償法第四條第一項規定而於第
    二款訂之」。要言之，所謂「公務員」，在主體的要件上，
    限於服務於國家、地方自治團體所屬機關之公務人員，或者
    是依法令從事於公共事務而具有法定職務權限者，或是受機
    關委託而從事與委託機關權限有關之公共事務者。在事務的
    要件上，除了服務於國家或地方自治團體所屬機關之人員外
    ，則必須是從事於公共事務者，而所謂公共事務必須係關於
    公權力行為，私經濟行為並不包含在內；簡言之，修法後刑
    法關於公務員概念之範圍，僅限縮於「與公共事務及公權力
    之行使相關之人員」（本院暨所屬法院九十五年六月因應新
    修正刑法施行座談會結論參照）。查︰共同被告丁○○、楊
    靖雄、己○○服務於當時公營基隆支庫（於九十四年四月四
    日變更為民營銀行），依修正前之刑法及貪污治罪條例之規
    定，固屬於刑法上之公務員，而有貪污治罪條例之適用，然
    於九十五年七月一日上開修正之新法生效後，因本案所涉之
    合作金庫銀行，為事業單位，且已民營化，其行員不再享有
    公務上之職權，亦不具有公法上權力主體之身分，從而即無
    從行使行政主體之權力；易言之，銀行員乃基於私法地位，
    所為放貸之私經濟商業行為，其所執行之事務與公共事務無
    關，亦非公權力之行使，則揆諸前揭說明，本案當時擔任基
    隆支庫經理、襄理、放款授信業務承辦員之共同被告楊靖雄
    、丁○○、己○○，自難認係修正後之現行刑法第十條第二
    項所謂之公務員，被告前與其等共犯圖利罪，亦無貪污治罪
    條例之適用。另依公訴意旨所載上開事實，於九十五年七月
    一日新法施行後，雖仍可能構成刑法第三百四十二條背信罪
    ，惟本件貸款於核貸時並無高估抵押房地價值之情形，本院
    另案乃據此認其等並無超貸之圖利或背信等犯行，而判決共
    同被告己○○、丁○○無罪確定（楊靖雄因於審判期間死亡
    ，另為公訴不受理），有本院九十四年度重上更(五)字第二三
    號可稽，是以被告當亦無成立此部分共犯之可能。是以公務
    員為犯罪主體之罪，修正後如已非屬刑法第十條第二項所稱
    之公務員，且復別無該當其他處罰之明文規定，本應以刑罰
    廢止為由，依刑事訴訟法第三百零二條第四款規定諭知免訴
    判決。惟公訴人既認此部分，與前開論罪科刑之行使偽造文
    書罪，有裁判上一罪之牽連關係，爰不另為免訴之諭知。
四、原審以被告犯罪事證明確，予以論罪科刑，固非無見，惟查
    (1)原判決未認定七十九年度綜合所得稅結算申報書係何人偽
    造，尚有未洽；(2)原審未及斟酌戡亂時期貪污治罪條例第六
    條第三款圖利罪及刑法第十條第二項「公務員」定義之修正
    ，亦有未合。被告庚○○上訴意旨否認犯罪，雖為無理由，
    惟原判決就此部分既有上開可議，仍屬無可維持，應由本院
    將原判決關於此部分撤銷改判。爰審酌被告庚○○素行狀況
    、犯罪動機、目的、手段、犯後態度、及抵押物拍賣結果，
    臺灣省合作金庫基隆支庫未受償之損失重大等一切情狀，量
    處被告如主文第二項所示之刑。又偽造如附表所示戊○○、
    乙○○、癸○○、鐘健智、甲○○、辛○○、壬○名義之中
    華民國七十九年度綜合所得稅結算申報書納稅義務人簽章欄
    上偽造之「戊○○」、「乙○○」、「癸○○」、「鐘健智
    」、「甲○○」、「辛○○」、「壬○」署押各壹枚，均應
    依刑法第二百十九條之規定宣告沒收。至偽造之私文書（七
    十九年度綜合所得稅結算申報書、消費者貸款申請書各八份
    ）因行使，而非被告所有，無庸諭知沒收；另上開消費者貸
    款申請書申請人欄盜用之各該名義人署押、印文，均非偽造
    署押、印文，不在刑法第二百十九條所定必須沒收之列，均
    附此敘明。
據上論斷，應依刑事訴訟法第三百六十九條第一項前段、第三百
六十四條、第二百九十九條第一項前段，刑法第二條第一項前段
、第二十八條、第五十六條（修正前）、第二百十七條、第二百
十六條、第二百十條、第五十五條、第二百十九條、罰金罰鍰提
高標準條例第一條前段（修正前），判決如主文。
本案經檢察官王壬貴到庭執行職務。
中　　華　　民　　國　　96　　年　　1 　　月　　16　　日
　　　　　　　　　刑事第一庭審判長法　官  蔡  長  溪
　　　　　　　　　　　　　　　　  法　官  林  俊  益
　　　　　　　　　　　　　　　　  法　官  陳  春  秋
以上正本證明與原本無異。
如不服本判決，應於收受送達後十日內向本院提出上訴書狀，其
未敘述上訴之理由者並得於提起上訴後十日內向本院補提理由書
（均須按他造當事人之人數附繕本）。
                                  書記官  李  家  敏
中　　華　　民　　國　　96　　年　　1 　　月　　22　　日
附錄：本案論罪科刑法條全文
刑法第二百十六條
行使第二百十條至第二百十五條之文書者，依偽造、變造文書或
登載不實事項或使登載不實事項之規定處斷。
刑法第二百十條
偽造、變造私文書，足以生損害於公眾或他人者，處五年以下有
期徒刑。
附表
┌─────┬───┬───────────────────┐
│偽造私文書│被害人│應沒收之署押、印文                    │
├─────┼───┼───────────────────┤
│          │壬  ○│「壬○」署押一枚（納稅義務人簽章欄）  │
│          ├───┼───────────────────┤
│          │乙○○│「乙○○」署押一枚（納稅義務人簽章欄）│
│          ├───┼───────────────────┤
│          │甲○○│「甲○○」署押一枚（納稅義務人簽章欄）│
│七十九年度├───┼───────────────────┤
│綜合所得稅│子○○│「鐘健智」署押一枚（納稅義務人簽章欄）│
│結算申報書├───┼───────────────────┤
│共八份    │辛○○│「辛○○」署押一枚（納稅義務人簽章欄）│
│          ├───┼───────────────────┤
│          │癸○○│「癸○○」署押一枚（納稅義務人簽章欄）│
│          ├───┼───────────────────┤
│          │戊○○│「戊○○」署押一枚（納稅義務人簽章欄）│
│          ├───┼───────────────────┤
│          │丙○○│「戊○○」署押一枚（納稅義務人簽章欄）│
└─────┴───┴───────────────────┘
